【裁判字號】    89,簡上,265
【裁判日期】    900316
【裁判案由】    給付票款
【裁判全文】
臺灣臺中地方法院民事判決                        八十九年度簡上字第二六五號
    上  訴  人  丁○○
                        國民身.
    訴訟代理人  熊梓檳  律師
                楊國煜  律師
    被  上訴人  戊○○  住台中.
    訴訟代理人  丙○○  住台中.
                乙○○  住同右.
                甲○○  住同右.
右當事人間請求給付票款事件，上訴人對於中華民國八十九年五月五日本院臺中簡易
庭八十九年度中簡字第五二五號第一審判決提起上訴，本院判決如左：
    主      文
上訴駁回。
第二審訴訟費用由上訴人負擔。
原判決所命給付，上訴人如於假執行程序實施前，以新臺幣伍佰萬元為被上訴人預供
擔保，得免為假執行。
    事      實
甲、上訴人方面：
  一、聲明：求為判決(1)原判決廢棄，(2)被上訴人在第一審之訴駁回，(3)上訴人如受
            不利之判決，願供擔保請准免於假執行。
  二、陳述：除與原審判決書所載者相同茲予引用外，補稱：
  （一）上訴人所簽發之系爭支票為空白票據，應屬無效。
      (1)按支票為要式證券，支票之作成，必依票據法第一百二十五條第一項第一款
        至第八款所定法定方式為之。支票之必要記載事項如有欠缺，除票據法另有
        規定外（如票據法第一百二十五條第二項及第三項）其支票即為無效（票據
        法第十一條第一項）。發票年、月、日為支票絕對必要記載事項，如未記載
        ，其支票當然無效。至於票據法第十一條第二項所謂：「執票人善意取得已
        具備本法規定應記載事項之票據者，得依票據文義行使權利」，係指執票人
        取得票據時，該票據業已具備票據法所規定應記載事項者而言。（最高法院
        六十三年台上字第二六八一號判例、同院七十一年台上字第三八０號判決參
        照）。
      (2)查上訴人於民國（下同）八十七年七月七日出借系借支票予訴外人林泳義當
        時，系爭支票上並未載明發票日期，此觀諸卷附之訴外人林泳義所立書據內
        「本人林泳義於民國八十七年七月七日茲因財務週轉之需急向丁○○女士借
        得票據壹張以解燃眉之急（票據：0000000；發票人：20366；付款行：台中
        商銀內新分行）…」之記載，其中僅書寫有關系爭支票之票號、發票人、帳
        號及付款行等事項，並未有發票日期，倘當時系爭支票上即已記載發票日期
        ，林泳義殊無不於前開書據內一併記載支票發票日期之理。是林泳義向上訴
        人借得者係未填載發票日期之空白票據。
      (3)次查，系爭支票係證人林泳義委託蔡明宏交付被上訴人，為求慎重，蔡明宏
        要求被上訴人在系爭支票上簽收，以示確實收訖。觀視被上訴人所簽收之支
        票影本可知，系爭支票交予被上訴人時，發票日只填寫了「八七」年，並未
        有月、日之記載，茍如被上訴人所稱，系爭支票發票日係林泳義（或蔡明宏
        ）所寫，則被上訴人何以會在未記載發票日之支票影本上簽名。由此可知，
        系爭支票於上訴人交付林泳義時，本無發票日之記載，系爭支票自因形式欠
        缺而屬無效。
      (4)又證人林泳義於八十八年七月七日向上訴人借票時，即向上訴人表明：系爭
        支票未押日期，不會提示，故上訴人不用擔心，可見上訴人借予系爭支票時
        ，確實未押日期。另無論是被上訴人或被上訴人所傳之證人王素貞皆自認票
        據交付時確未記載發票日，是系爭支票於上訴人交予證人林泳義時，確為空
        白票據，則依票據法第一百二十五條及同法第十一條之規定，系爭支票自屬
        無效。
  （二）被上訴人又稱系爭支票之發票日期，上訴人早已知悉，顯係上訴人授權證人
        林泳義填寫日期，被上訴人所言顯有不實，茲分述如下：
      (1)被上訴人稱上訴人若不知發票日為何，如何辦理「撤銷付款委託手續」？惟
        上訴人於八十八年六月二十八日欲前往辦理﹂撤銷付款委託手續﹁時，正因
        不知系爭支票之發票日為何，故在發票日上填寫六月二十八日，後該支票提
        示經銀行人員告知發票日為八十七年九月五日時，上訴人才至銀行將發票日
        改為八十七年九月五日，此由上訴人在發票日上更正後加蓋私章可證。若上
        訴人如被上訴人所稱，早知發票日為八十七年九月五日，又豈會寫錯發票日
        期，是被上訴人所辯顯不足採。
      (2)又被上訴人於八十九年八月九日之答辯狀上載明：「二．．．交代秘書王素
        貞將已向第七商業銀行代收之八十七年七月二十八日為發票日之支票兩紙取
        回，．．．因此特別交代祕書王素貞，爾後林泳義所交付之票據發票日屆期
        再向銀行代收或提示，以免臨時要抽票或領取退票等手續．．．」，可知被
        上訴人的習慣向來是在發票日前即將支票交由銀行代收或提示，只因林泳義
        有習慣性換票或退票，造成被上訴人殊多困擾，被上訴人才會要求其祕書王
        素貞對林泳義所交付之票據在發票日屆期時再向銀行代收或提示。茍如被上
        訴人所言，於票據交付當時，即已寫明發票日為八十七年九月五日，則依其
        向來慣例，必會在八十七年九月五日前後，即向銀行提示系爭票據，又豈會
        拖延十個月，才在八十八年七月七日提示。是被上訴人主張在林泳義交票時
        ，即當場填寫發票日期顯無足採。
      (3)被上訴人主張上訴人於借票予林泳義時，即已授權林泳義填寫系爭支票之月
        份及日期，亦與事實不符。據證人林泳義所言，系爭支票是由蔡明宏拿給被
        上訴人的；蔡明宏亦證稱：系爭支票是伊親手交給王素貞。是系爭支票既是
        由蔡明宏交予被上訴人，被上訴人又何能與林泳義協商發票日，進而記載於
        系爭支票上；且林泳義在向上訴人借票時即已言明，系爭支票不押日期，上
        訴人又怎會授權林泳義填寫發票日，是被上訴人所辯，委無足採。
  （三）原審判決認被上訴人非係無對價或以不相當之對價取得系爭支票云云，亦有
        違誤。
      (1)按無對價或不相當之對價取得票據者，不得享有優於前手之權利，票據法第
        十四條第二項定有明文。而對於現有債務，再設定抵押權以供擔保者，其債
        務人設定抵押權之行為，既已不復有所得，即無對價關係，自屬無償行為，
        此經最高法院著有五十四年台上字第八三五號判決可稽。
      (2)被上訴人稱：林泳義於八十七年四月九日持上訴人所簽發，付款人台中區中
        小企業銀行內新分行，帳號二０三六─六號，發票日八十七年七月二十八日
        ，面額分別為新台幣（下同）二百五十萬元之支票兩紙（共計五百萬元）向
        被上訴人借款，故被上訴人方於當日匯入五百萬元至林泳義妻子洪秀玲之帳
        戶內，而主張其非無對價或以不相當之對價取得票據。惟查：上訴人固有簽
        發二紙八十七年七月廿八日面額各二百五十萬元之支票，但此二張支票係於
        八十七年七月二日始由林泳義交待洪明鈞到上訴人處取交被上訴人，此有洪
        明鈞署明日期七月二日簽名於該二張支票之票頭上，故被上訴人所述顯然不
        實，且依卷附之林泳義所立書據可知上訴人係於八十七年七月七日始無償出
        借系爭空白支票予林泳義，故林泳義斷無可能於八十七年四月九日即持上訴
        人支票向被上訴人借款林泳義於八十七年四月九日之借款實與上訴人無關；
        縱使林泳義於向上訴人借得系爭支票後，再將之轉交被上訴人作為其等間前
        開借款債務之抵押，則林泳義嗣後交付被上訴人系爭支票之行為，已不復有
        所得，揆諸前揭最高法院五十四年台上字第八三五號判決意旨所示，被上訴
        人取得系爭支票即無對價可言。原審判決判命上訴人應本於票據關係給付被
        上訴人票款即有違誤。
  （四）對證人林泳義、蔡明宏之證言無意見，否認證人王素貞之證言不利上訴人部
        分。
  三、證據：除援用原審所提證據外，補提經被上訴人簽收之作收據用之支票影本一
            件、台中區中小企業銀行支票存根影本二件為證，並聲請訊問證人蔡明
            宏、林泳義。
乙、被上訴人方面：
  一、聲明：求為判決駁回上訴。
  二、陳述：除與原審判決書所載者相同予以引用外，補稱：
  （一）被上訴人之所以持有系爭支票是訴外人林泳義於八十七年四月九日持上訴人
        所簽發，付款人是台中區中小企業銀行內新分行，發票人丁○○，帳號二０
        三六─六號，發票日八十七年七月二十八日，面額分別為二百五十萬元之支
        票二紙，訴外人（即背書人）向被上訴人聲稱此兩紙支票為客戶向其為實際
        負責人之（新貴和建設有限公司及彰達枝營造有限公司）之購屋款，甲背書
        人林泳義長期以來與被上訴人都有金錢往來（調現），被上訴人不疑有他即
        交代秘書王素貞小姐，於當日（即八十七年四月九日）在被上訴人第七商業
        銀行文心分行帳戶中提款，並匯入林泳義所指定其妻洪秀玲在台中四信南台
        中分行帳戶內；訴外人林泳義於上開兩紙支票屆期前三、四天左右，至被上
        訴人處所誆稱購屋之楊小姐（即上訴人）臨時財務出狀況，要求伊讓他（指
        上訴人）換票，被上訴人即交代秘書王素貞將已向第七商業銀行代收之八十
        七年七月二十八日為發票日之支票兩紙取回，而同意林泳義之要求換票，林
        泳義並交付丁○○為發票人，發票日為八十七年八月二十八日面額分別為二
        百五十萬元之支票兩紙給被上訴人收執；後訴外人林泳義又於八十七年八月
        底提出換票要求，原因係上訴人須再一週才能解除財務危機，屆時才有錢支
        付購屋款，訴外人林泳義於八十七年八月底偕同其公司行政部門人員至被上
        訴人處，交付系爭支票予被上訴人並要求被上訴人在系爭支票之影本上簽名
        ，當時因在場之王素貞發現系爭支票未填載發票日（即月份及日期）而告知
        被上訴人及林泳義知悉，林泳義回答這段期間經常換票非常抱歉，而此張支
        票之月份及日期係交付當時經協商後由林泳義交代其公司員工填載。
  （二）被上訴人就系爭支票遲延至八十八年七月七日向付款銀行提示後，始知上訴
        人於系爭支票屆期後向付款銀行辦理撤銷付款委託之手續，如上訴人所稱：
        伊將系爭支票借予林泳義週轉，交付當時並未填載月份及日期，伊並無授權
        林泳義填寫系爭支票之月份及日期，試問上訴人如何辦理「撤銷付款委託之
        手續」？經查，支票發票人向付款銀行辦理撤銷付款委託時，必需填載系爭
        支票之發票日始屬合法，可知上訴人於借票予林泳義時, 即已授權林泳義填
        寫系爭支票之月份及日期，而林泳義與被上人協商換票時，經雙方同意此筆
        借款遲延至八十七年九月五日清償，而林泳義當場交代其公司人員代為填載
        系爭支票之日，乃不爭之事實，否則上訴人如何知悉該支票之發票日？並據
        以辦理撤銷付款之委託？
  （三）上訴人於原審所提之證物，即證人林泳義所立字據文中提及：「本人林泳義
        茲因財務週轉之需急向丁○○女士借票據壹張以解燃眉之急．．．當時因無
        禁止背書轉讓之用章，故楊女士並未書寫記名支票且未加蓋禁止背書轉讓字
        樣，但本人言明將視同此支票為記名且禁止背書轉讓之票據」等語，惟此份
        字據除林泳義簽名部分為其親自書寫外，該份字據之內容均為訴外人所撰寫
        ，明顯係對本件給付票款訴訟而臨時製作，真實性有待查證，如該字據內容
        屬實，林泳義已因財務週轉之需向上訴人借票以解燃眉之急，試問記名票據
        又禁止背書轉讓，如何向第三人週轉或擔保呢？
  （四）綜上所述，顯然上訴人及證人林泳義就系爭支票之月份及日期，早已明確知
        悉，自難推其發票人之責任。
  （五）對被上訴人所提出之經被上訴人簽收之作收據用之支票影本一件確係屬被上
        訴人簽收及其上之月份、日期於簽收時係空白一事無意見。對證人王素貞之
        證言無意見，否認證人林泳義、蔡明宏之證言不利被上訴人部分。
  三、證據：除援用原審所提證據外，補提台中市第七信用合作社文心分社代收票據
            送件簿影本一件為證，並聲請訊問證人王素貞、林泳義及向台中商業銀
            行調取上訴人就系爭支票辦理撤銷付款委託之相關資料。
    理      由
一、被上訴人起訴主張：被上訴人持有由上訴人所簽發，以台中區中小企業銀行內新
    分行為付款人、票號為ＮＣＵＡ0000000號、票面金額為五百萬元、發票
    日為八十七年九月五日之支票一紙，屆期後被上訴人於八十八年七月七日向付款
    人為付款之提示時，竟遭拒絕付款，屢經催討上訴人均置之不理，為此本於票據
    關係，訴請被告如數給付並附加法定利息等語；上訴人則以系爭支票於交付給被
    上訴人時，其發票之月份及日期均屬空白，且被上訴人未授權林泳義載填發票日
    期，該支票因欠缺必要記載之事項而無效，被上訴人自不得本於票據關係而為主
    張，再者，被上訴人向上訴人追索亦超過一年之時效期間，上訴人爰為時效之抗
    辯，又本件依被上訴人所述其早於八十七年四月九日即借款五百萬元給林泳義，
    而林泳義係於八十七年七月七日始無償向上訴出人借得系爭空白支票，故而林泳
    義並非持系爭支票向被上訴人借款，縱係借款後始提供給被上訴人之抵押，則林
    泳義嗣後交付被上訴人系爭支票之行為，已不復有所得，即無對價可言，故本件
    被上訴人本於票據關係向上訴人請求，均無理由等語，資為抗辯。
二、查被上訴人持有發票人為上訴人，付款人為台中區中小企業銀行內新分行、票號
    為ＮＣＵＡ0000000號、票面金額為五百萬元、發票日記載為八十七年九
    月五日之支票一紙，該支票於提出欲交付給被上訴人之時，原支票之發票日僅記
    載年度，關於月份及日期部分則屬空白並未填載，並由被上訴人於未填載發票月
    、日之支票影本上簽收，後被上訴人於八十八年七月七日持經填載完成之支票向
    付款人為付款之提示時，因上訴人於八十八年六月二十八日就系爭支票向付款人
    撤銷付款之委託，遂遭退票等情，業據被上訴人提出系爭支票影本一件、退票理
    由單影本一件，上訴人提出經被上訴人簽收之作收據用之支票影本一件為證，復
    為兩造所不爭執，自堪信為真實。
三、本件兩造首要之爭執點，係前開系爭支票於交付被上訴人時是否已記載完成，及
    如有填載完成該填載之人是否有補充權，茲分說明如下：
（一）按訴外人林泳義於八十七年四月九日持發票人為上訴人、發票日均為八十七年
      七月二十八日、面額各為二百五十萬元之支票二紙，向被上訴人借款五百萬元
      ，後於支票發票日屆期前數日，訴外人林泳義復持發票人為上訴人、發票日為
      八十七年八月二十八日、面額五百萬元之支票一紙換回前開上人簽發之支票二
      紙，而本件系爭支票之提出及交付係為了換回先前由訴外人林泳義所交付上訴
      人所簽發票面金額為五百萬元之支票，並請求被上訴人就該債務能准林泳義緩
      期清償等情，業據證人王素貞、林泳義於本院行準備程序時到庭證述明確（見
      本院八十九年九月十四日準備程序筆錄），並有上訴人所提出台中區中小企業
      銀行支票存根影本二件、被上訴人所提出台中市第七信用合作社文心分社代收
      票據送件簿影本一件為證，堪信為真實，上訴人主張其僅有簽發系爭支票交付
      給被上訴人云云，顯非事實（又上訴人所提之台中區中小企業銀行支票存根影
      本二件中，雖記載由洪明鈞簽收，惟此僅能證明前開二張支票係由訴外人洪明
      鈞向上訴人拿取，而上訴人真正之借用對象，從其上之原記載「林泳義，
      0000000-」等語觀之，可知其借用對象確係訴外人林泳義無疑，且該支票嗣後
      復經被上訴人存入第七商業銀行代收，亦有被上訴人所提之台中市第七信用合
      作社文心分社代收票據送件簿影本一件在卷可稽，益見上訴人主張其僅借訴外
      人林泳義系爭支票而已云云，尚與事實不符），自不足採信。
（二）關於系爭支票之發票月、日，於交付給被上訴人時，是否已填載完成一節，兩
      造之主張不一，而證人王素貞、林泳義、蔡明宏在本院所為證言亦不相同，其
      中證人王素貞證稱：「．．．林泳義又要求換票，而交付系爭發票日八十七年
      九月五日，面額五百萬元的支票。當時我收到此票時，發現並未填載日期，我
      就交還給被上訴人，林泳義當場表示因常常換票，故日期希望協商再填載，之
      後我即回辦公室，後來被上訴人要我去拿票時，票據日期已填載完畢，當時林
      泳義也在場。填具發票日期時，我並未在場，但我認為應係林泳義或其帶來之
      員工所填的」等語（見本院八十九年九月十四日準備程序筆錄），證人林泳義
      初則證稱：「．．．約在八十七年底時，我即向上訴人表示我朋友幫我很多忙
      借我錢，要求我交付他人簽之票，以讓他安心。故而向上訴人借票，但我向上
      訴人表示，支票未押日期，不會提示，故上訴人不用擔心。故我向上訴人借票
      時，系爭支票並未填載發票日，只由上訴人填八七二字，當時我交票給被上訴
      人時，被上訴人也未詢及票據為何未填載發票日期的問題，因為我想交票只是
      讓被上訴人安心。後來有填載發票日期，可能是被上訴人所填載，但究竟是誰
      我並不清楚」等語，後再證稱：「關於證人王素貞所言，先前曾交付八十七年
      七月二十八日及同年八月二十八日上訴人所簽發之票部分無誤，在系爭五百萬
      票據之前，應該有換過三次上訴人所簽發的票據，但是證人王素貞曾稱換系爭
      票據時，我也在場是不實在的，當時是由我外甥蔡明宏拿系爭票據給被上訴人
      ，我並未同往」等語（見本院八十九年七月二十七日、同年九月十四日準備程
      序筆錄），證人蔡明宏證稱：「系爭本票（按應為支票之誤）是去年或前年林
      泳義叫我向上訴人拿票，再交給被上訴人及王素貞，票是我親手交給王素貞，
      當時林泳義是我老闆，我與林泳義也有親戚關係，當時我向上訴人拿票時，發
      票日是空白的，上訴人並影印該張票據的影印本且要我簽收，確實拿到此票，
      後來林泳義叫我拿去給被上訴人，我是將票交給王素貞，當時被上訴人也在公
      司裡，王素貞後來可能拿票去給被上訴人簽收，王素貞收票時，並未詢問我發
      票日為何空白的，我交票給王素貞時，發票日部分也未填載」等語（見本院八
      十九年九月二十八日準備程序筆錄）；按本件由訴外人林泳義方面交付系爭支
      票給被上訴人之目的係在換票清償（即請求被上訴人給予緩期清償，並換回原
      由上訴人所簽發之支票），並非在作債務履行之擔保，業如前述，則衡諸一般
      社會常情，被上訴人與訴外人林泳義間，對於延緩之期限，自有所約定，否則
      被上訴人並非至愚，當不致將原持有將屆發票日之支票交還訴外人林泳義，而
      取得未記載完成之支票，使得原本將屆期之債務變成未定期之理？再者，被上
      訴人與訴外人林泳義間就前開債務，之前業已換過數次票，該次並非第一次換
      票之事實，業據證人王素貞、林泳義證述無訛在卷，則訴外人不知被上訴人是
      否同意林泳義延期清償及其同意之期限為何，事前先不填載發票月、日，而於
      取得被上訴人同意後始填載之情形，亦符一般換票以緩期清償之社會實情，故
      而，前開證人王素貞所證，訴外人林泳義提出支票欲換票時，未填載發票月、
      日後林泳義當場表示因常常換票，故日期希望協商再填載，之後經協商而填載
      等語，自符常情，堪以採信。證人林泳義於本院八十九年九月十四日行準備程
      序時，雖否認有在場，惟其於本院八十九年七月二十七日行準備程序時則證稱
      ：「系爭支票未填載發票日，只由上訴人填八七二字，當時我交票給被上訴人
      時，被上訴人也未詢及票據為何未填載發票日期的問題」等語，既陳稱「被上
      訴人也未詢及票據為何未填載發票日期的問題」等語，足見其於該次之陳述，
      係承認有到場，只是被上訴人未詢問為何未填載發票日期而已，二次陳述均屬
      不同，而其他關於向上訴人借票之原因（在原審出具借據稱係為週轉以解燃眉
      之急，在本院前則證稱因被上人之要求讓其安心而向上訴人借票，後則自承係
      為了換票）部分，其先後之陳述，亦均不相同，已難信其所證為真。再參以證
      人林泳義於原審作證時，亦僅陳稱其願在一個月內拿出不動產與被上訴人解決
      ，未有隻言片語提及系爭支票未載發票月、日一事，益見該支票之發票月、日
      之填載，其應屬知情；又從證人林泳義曾於原審出具一紙借據（附於原審卷三
      十二頁），欲承擔全部債務等情觀之，足見其立場顯偏頗於上訴人，故其前開
七      所證我交票只是讓被上訴人安心，後來有填載發票日期，可能是被上訴人所填
      載，但究竟是誰我並不清楚云云，不僅與常情有悖，且非事實，自不足採信。
      至證人蔡明宏部分，其與訴外人林泳義有親戚及僱傭關係，二者關係密切，已
      難認其證言確屬實情，且其所證當時係由其自己一人持系爭支票交付被上訴人
      一節，復與證人王素貞在本院所證及證人林泳義於八十九年七月二十七日在本
      院所證係由其交票給被上訴人等語，均有不符，故其所證當時係由其單獨前往
      交票云云，自屬事後附和證人林泳義之詞，亦無足取。又上訴人雖提出經被上
      訴人簽收之作收據用之支票影本一件，欲證明由林泳義方面交付系爭支票給被
      上訴人時，該支票之發票月、日係屬空白，然該經上訴人簽收之作收據用之支
      票影本一件係因蔡明宏向上訴人拿取系爭支票時，由上訴人交付等情，業據證
      人蔡明宏證述明確，兩造對此復未予爭執，按前開系爭支票於提出時並未填載
      發票月、日，則由上訴人交付系爭支票給林泳義方面時，自係未填載發票月、
      日，自不足據此即認林泳義方面交付系爭支票給被上訴人時，仍係未記載完成
      之支票（蓋如前所述，系爭支票之填載，係林泳義提出後經被上訴人與林泳義
      協商填載）。
（三）又本件前開系爭支票發票月份、日期，係林泳義方面於提出支票之際與被上訴
      人協商而填載，業如前述，則次要探討之問題，即在訴外人林泳義對於該發票
      月、日之填載是否有補充權存在（至於支票發票月份、日期之實際填載人為何
      人，對本件判斷結果並無任何影響，蓋實際填載人如為林泳義當然要探討林泳
      義有無補充權，即實際填載人為證人蔡明宏或被上訴人，因係協商後經林泳義
      之同意或指示當場而為，該等填載僅係票據行為之代行，不發生有無補充權之
      問題，需討論者仍是林泳義有無補充權）；按系爭支票係上訴人自願出借給訴
      外人林泳義使用，且其先前亦曾數次借支票供訴外人林泳義使用（或用以調現
      或用以換票），就訴外人林泳義積欠被上訴人之此筆債務，經訴外人林泳義數
      次持上訴人之支票向被上訴人換票，此次持系爭支票亦係要向被上訴人換回上
      訴人原簽發之支票等情，業如前述，即上訴人本身於原審亦自承：「支票是我
      本人的，當時善意幫忙他人．．．這當中，告訴人（按指被上訴人）已知借票
      人財務已有困難，多次讓其展延票期，所以循此方向思考，借款應由借票人林
      泳義負責償還」等語（見原審卷第三十一頁），是系爭支票既係欲換回上訴人
      前簽發用以清償訴外人林泳義債務之支票，自係以該系爭支票取代原先之支票
      之意（即其用意仍在供清償之用，非用以擔保），揆諸常情，上訴人交付系爭
      支票給林泳義時，自有意使該支票成為有效票據之意而交付，當有補充權之授
      與（蓋斯時上訴人及林泳義並不知被上訴人同意緩期清償之期限為何，自無法
      立即填載發票月份及日期），是事後林泳義根據其與被上訴人間之協議而填載
      發票月份及日期，自屬合法，系爭支票既係由有補充權之人所填載完成，自已
      發生票據法上之效力（最高法院七十一年度台上字第一四七四號判決參照），
      上訴人雖主張其並未授與補充權給林泳義，惟如前所述，如其未將發票月份、
      日期之填載授權給林泳義，在上訴人與林泳義二人無任何詐欺之情事下，林泳
      義豈有可能換回上訴人所簽發之支票？是上訴人之主張顯與常情有違，且其並
      未舉證以實其說，自不足採信。
（四）從而，本件系支票因業由有補充權之人林泳義補充完成如交付給被上訴人，系
      爭支票為有效之票據，本件並無票據法第十一條第一項規定之適用，上訴人主
      張系爭支票欠缺票據法所規定票據上應記載事項，應屬無效云云，顯有誤會，
      ，要無可採。
四、次按票據上之權利，對支票發票人自發票日起算，一年間不行使，因時效而消滅
    ，票據法第二十二條第一項固定有明文，惟支票執票人所為之提示，雖已逾票據
    法所規定之提示期限，但此項提示，仍應視為執票人行使請求權之意思通知，具
    有中斷時效之效力（最高法院五十六年度台上字第二四七四號判例參照），而時
    效中斷者，自中斷之事由終止時，重行起算，民法第一百三十七條第一項並定有
    明文。查本件被上訴人於提示系爭支票不獲兌現後，固遲於八十八年十二月二十
    日始聲請發支付命令（嗣經被告異議，視為起訴，民事訴訟法第五百十九條第一
    項參照）。惟系爭支票於八十八年七月七月即經被上訴人對付款人為付款之提示
    ，已如前述。是被上訴人顯已於六個月內對上訴人起訴甚明，依民法第一百三十
    條之反面解釋，顯已生時效中斷之效力，而應自八十八年七月七月起重行計算時
    效。是以被上訴人對上訴人行使系爭支票之權利，並未罹於一年之時效期限。上
    訴人於原審之為時效抗辯，即無可取，至於其所引用之最高法院五十七年台上字
    第二四九四號判決，僅係判決並非判例，並無拘束本院之效力，且其見解與前開
    判例見解相左，自不足以採為有利上訴人認定之依據。
五、又票據法第十四條第二項所謂之無對價或以不相當之對價取得票據者，不得享有
    優於其前手之權利，係指無對價或以不相當之對價自無票據權利人之手取得其票
    據者而言，本件訴外人林泳義交付系爭支票給被上訴人係為換回上訴人簽發，發
    票日為八十七年八月二十八日、面額五百萬元之支票一紙，業如前述，則訴外人
    林泳義交付系爭支票之行為，既得另一面額五百萬元之支票，豈能謂不復有所得
    ，而訴外人林義交付上開上訴人簽發，發票日為八十七年八月二十八日、面額五
    百萬元之支票一紙，則係為換回發票人為上訴人、發票日均為八十七年七月二十
    八日、面額各為二百五十萬元之支票二紙，而被上訴人持有該二張支票，則係因
    訴外人林泳義借款五百萬元而交付，足見訴外人林永義因借款而交付支票，後因
    無力清償陸續換票之行為，既均在供清償向被上訴人之借款五百萬元，自難謂被
    上訴人取得系爭支票，係屬無對價，上訴人主張訴外人林泳義交付被上訴人系爭
    支票之行為，已不復有所得云云，顯非事實，尚無可採。至其所引用之最高法院
    五十四年台上字第八三五號判決，係針對設定抵押權以供擔保者而言，與本件情
    形並不相同，自無類比之餘地。
六、另票據法第十四條第一項所謂以惡意或重大過失取得票據者，不得享有票據上之
    權利，係指從無處分權人之手，原始取得票據所有權之情形而言（最高法院五十
    一年台上字第二五八七號、六十七年台上字第一八六二號判例參照）。本件系爭
    支票既係上訴人借予訴外人林泳義使用，其目的復係用以換回換回上訴人簽發，
    發票日為八十七年八月二十八日、面額五百萬元之支票一紙，業如前述，則訴外
    人林泳義對系爭支票並非無處分權，則本件所涉情節，即與上開條項無涉，上訴
    人於原審主張被上訴人取得票據為惡意，亦無可採。
七、末按發票人應照支票文義擔保支票之支付，執票人向支票債務人行使追索權時，
    得請求自為付款提示日起之利息，如無約定之利息者，依年率六釐計算，票據法
    第一百二十六條、第一百三十三條分別定有明文。是支票之發票人於支票未兌現
    時，對執票人就支票之面額及自付款提示日起之利息，即負有付款之責甚明。本
    件上訴人所簽發之系爭支票並非無效支票而屬有效支票，且無不負發票人責任之
    事由存在，已如前述，從而，被上訴人本於票據法律關係，訴請上訴人給付被上
    訴人五百萬元，及自八十八年七月七日（付款提示日）起至清償日止，按週年利
    率百分之六計算之利息，原審准如被上訴人之上開請求，並依職權宣告得假執行
    ，經核並無違誤，上訴意旨指摘原判決不當，求予廢棄，改判駁回被上訴人在第
    一審之訴，並無理由，應予駁回。又上訴人之上訴雖無理由，惟其陳明願供擔保
    聲請宣告免為假執行，則核無不合，爰酌定相當擔保金額准許之。
八、本件事證明確，兩造關於上訴人撤銷付款委託部分之爭點及其餘攻擊防禦方法，
    經審核結果，均不足以影響本判決結果，爰不一一論述，併予敘明。
九、據上論結，本件上訴為無理由，依民事訴訟法第四百三十六條之一第三項、第四
    百四十九條第一項、第七十八條、第四百六十三條、第三百九十二條，判決如主
    文。
中      華      民      國      九十      年     三     月     十六     日
~B臺灣臺中地方法院民事第四庭
~B  審判長  法  官  王  銘
~B          法  官  周靜秀
~B          法  官  李國增
右為正本係照原本作成。
如對本判決上訴，須於判決送達後二十日內，向本院提出上訴狀，同時表明上訴理由
；如已於本判決宣示後送達前提起上訴者，應於判決送達後十日內補具上訴理由（上
訴僅得以判決適用法規顯有錯誤為理由，並按他造當事人之人數附繕本）。
中      華      民      國      九十      年     三     月     十六     日
~B          書記官


司法院資訊處製作；財團法人民間司法改革基金會備份。
